【裁判字號】    89,台上,8027
【裁判日期】    891229
【裁判案由】    偽造文書
【裁判全文】
最高法院刑事判決                              八十九年度台上字第八○二七號
    上  訴  人  乙○○
    選任辯護人  王忠沂律師
    上  訴  人  甲○○
右上訴人等因偽造文書案件，不服台灣高等法院台中分院中華民國八十七年十月七日
第二審判決（八十六年度上訴字第一七一一號，起訴案號：台灣台中地方法院檢察署
八十五年度偵字第一四九一○號、八十六年度偵字第二八○○號），提起上訴，本院
判決如左：
    主  文
原判決撤銷，發回台灣高等法院台中分院。
    理  由
本件原判決認定上訴人乙○○係經營代書、仲介業務，於民國八十四年間，介紹上訴
人甲○○購買告訴人許雪美、葉國定二人所有坐落桃園縣楊梅鎮○○○段第二一之二
一地號面積一六三六平公尺所有權全部，及同段第二一之二○地號面積一六五一平方
公尺所有權應有部分二分之一土地，買賣雙方於八十四年六月二十一日，在台中市○
○區○○路七八五號甲○○所經營公司商談簽訂契約內容，雙方於不動產買賣契約書
「批明事項」欄一載明：「計價坪數是以整平至與馬路平為計價坪數，無法整平的部
分不計價款等契約內容，並同意簽訂不動產買賣契約」。詎事後甲○○因認契約中前
述批明事項欄一之內容對其權利保障尚有不週，乃與乙○○商量，甲○○、乙○○竟
基於共同變造私文書之犯意，於八十四年七月間某日，推由乙○○於其及甲○○所擁
有前揭不動產買賣契約書各一份之附註欄上，另加註「四、出賣之地未整平部分不計
價，由甲方（即甲○○）所有」等字，並盜蓋當時由乙○○所保管之許雪美、葉國定
印章於其上，變造前開不動產買賣契約書，足以生損害於葉國定、許雪美等情。因將
第一審判決撤銷，改判仍論處上訴人二人共同變造私文書，足以生損害於他人罪刑，
固非無見。
惟查：(一)、科刑之判決書，其宣示之主文，與所記載之事實及說明之理由，前後必須
互相適合，否則即有判決理由矛盾之違法，自足構成撤銷之原因。又檢察官就實質上
或裁判上一罪之犯罪事實起訴一部者，依刑事訴訟法第二百六十七條之規定，其效力
及於全部，而變造私文書，原意在行使，且於變造後，果持以行使，對該變造後之私
文書內容有所主張，加以使用，則低度之變造私文書行為，應為高度之行使行為所吸
收，屬實質上之一罪關係，祇成立行使變造私文書罪，檢察官僅就變造私文書部分
提起公訴，審理事實之法院，倘查明變造後尚有行使之行為，基於審判不可分之原則
，自應就全部事實加以審判，否則即屬已受請求之事項未予判決之當然違背法令。本
件公訴意旨，雖僅就上訴人二人之變造告訴人葉國定、許雪美不動產買賣契約書內容
予以提起公訴，然葉國定、許雪美提出本件告訴時，即主張上訴人二人於變造非彼二
人表意內容之不動產買賣契約書後，尚持以行使，復將未出售之土地一併辦理移轉登
記歸甲○○所有（第四三○二號偵查卷第一頁至第六頁），原判決於理由欄一內，亦
認系爭買賣標示之土地，已於八十四年（原判決誤植為八十七年）七月二十一日移轉
登記予甲○○指定之大靖企業有限公司，八十四年九月十二十九日再移轉登記予甲○
○等情，倘屬無訛，上訴人二人似尚有持以行使之行為；但原判決事實欄並未記載上
訴人二人於變造該等系爭之不動產買賣契約書後，復就其內容有所主張之行使犯行，
主文欄亦祇宣示上訴人二人係共同變造私文書，足以生損害於他人罪，揆之前揭說明
，已難謂為適法。(二)、有罪之判決書，須將認定之犯罪事實，即犯罪之時、地、動機
、目的、手段、結果等與論罪科刑有關之事項，詳記於事實欄，然後於理由欄逐一說
明其所憑以認定之證據，方足為適用法令之準據。原判決於事實欄內，僅記載乙○○
介紹甲○○向許雪美、葉國定二人購買土地，雙方於八十四年六月二十一日在台中市
○○路七八五號甲○○所經營之公司內簽訂不動產買賣契約書，事後甲○○認契約內
容對其權利保障未週，與乙○○商量，二人竟基於共同變造私文書之犯意，於八十四
年七月間某日，推由乙○○變造不動產買賣契約等情，對於上訴人二人於何時何地，
如何基於共同變造系爭不動產買賣契約書之犯意聯絡，推由乙○○於八十四年七月間
某日，究於何地負責變造等與論罪科刑至有關係之事項，並未詳加記載認定；理由欄
內，就上訴人二人間有犯意之聯絡及行為之分擔，復未明其憑以認定之證據，遽謂
上訴人二人就本件犯行，彼此間有犯意之聯絡及行為之分擔，為共同正犯，於法殊有
未合。(三)、告訴人之告訴，係以使被告受刑事訴追為目的，故其指訴，是否與事實相
符，仍應調查其他證據以資審認。原判決認定乙○○負責變造系爭不動產買賣契約書
，係盜蓋乙○○當時所保管之許雪美、葉國定二人之印章於加註文字上之方法為之，
而所謂乙○○當時保管許雪美、葉國定二人之印章，於理由欄內，僅以告訴人許雪美
、葉國定二人之指訴，為其唯一之論據。而乙○○自始即堅決否認有保管許雪美、葉
國定印章情事，辯稱：訂約當時，談很久，又吃東西，後來甲○○要求加此項，許雪
美、葉國定二人當場同意，方加註並由許雪美、葉國定二人蓋章（第一四九一○號偵
查卷第十八頁、第四十六頁反面），原審審理中，乙○○復提出抵押權設定登記聲請
書（影本），主張許雪美、葉國定二人於八十四年八月二十三日在該聲請書之義務人
欄與代理人欄所蓋印章，與系爭不動產買賣契約書所使用之印章相同，欲證明無所謂
持保管印章盜蓋之犯行（原審卷第三宗第九頁反面、第十頁、第十三頁至第十五頁）
，甲○○亦具狀主張系爭不動產買賣契約書上所加蓋之許雪美、葉國定二人印章，在
同一時間，許雪美、葉國定另有親自使用於其他文件上，且非許雪美之印鑑章，並聲
請原審向新竹縣竹北市戶政事務所調取許雪美之印鑑卡影本，以資證明（原審卷第一
宗第九十四頁、第九十五頁、第九十九頁，第三宗第七十六頁反面、第九十五頁，第
五宗第二十二頁反面）。然原審就上訴人二人所為之上開辯解及聲請調查之證據，並
未加以調查，復乏其他證據足資證明許雪美、葉國定所為皆將印鑑章交由乙○○保管
之供述確與事實相符，即遽予採信，自與證據法則相違背。(四)、刑法第二百十條之變
造私文書罪，以足生損害於公眾或他人為特別要件，所謂足生損害，固不以實已發生
損害為必要，然必須有足以生損害之虞，始足當之。又審理事實之法院，對與待證事
實有重要關係，在客觀上有調查之必要性，為認定事實與適用法律基礎之證據，均應
依法詳加調查，否則即有應於審判期日調查之證據未予調查之違法。葉國定所提出主
張為真正之不動產買賣契約書，與乙○○所提出經原判決認定為經變造之不動產買賣
契約書（均附於第一四九一○號偵查卷第一○九頁證物袋），皆載明買賣之不動產標
示為：「一楊梅鎮○○○段地號二一－二一面積一六三六平方公尺。二楊梅鎮○○○
段地號二一－二○面積一六五一內之二分之一平方公尺。以上土地出賣渡。」，且批
明事項欄一，均記載：「計價坪數是以整平至與馬路平為計價坪數，無法整平的部分
，不計價款」，似謂買賣標的物為上揭地號及面積之所有權全部或應有部分二分之一
，僅於計價時，就許雪美、葉國定無法整平之部分不計價而已，與系爭「批明事項」
欄四加註之「出賣之地未整平部分不計價，由甲方（指甲○○）所有」間，究有何差
異﹖何以許雪美、葉國定二人事後出具同意書，表示：「買方即甲方甲○○、出賣人
乙方許雪美、葉國定雙方於八十四年六月二十一日所訂立之契約書，當時既然是雙方
同意書寫的，並親自簽名蓋章，即日後發生的爭執，均與乙○○無涉」﹖又事後既得
許雪美、葉國定同意並已辦理所有權登記完畢（第四三○二號偵查卷第二十九頁反面
，原審卷第一宗第一四一頁至第一四五頁、第一四七頁至第一五二頁），是否仍得謂
足生損害於許雪美、葉國定﹖均尚待查明。原審就上開疑意，未詳加調查勾稽，究明
真相，遽行判決，殊嫌率斷。以上，或為上訴人二人之上訴意旨所指摘，或為本院得
依職權調查之事項，應認有發回更審之原因。
據上論結，應依刑事訴訟法第三百九十七條、第四百零一條，判決如主文。
中      華      民      國    八十九    年     十二     月    二十九    日
                              最高法院刑事第一庭
                                  審判長法官  施  文  仁
                                        法官  張  淳  淙
                                        法官  林  永  茂
                                        法官  蕭  仰  歸
                                        法官  林  秀  夫
      右正本證明與原本無異
                                              書  記  官
中      華      民      國     九十     年      一      月      四      日


司法院資訊處製作；財團法人民間司法改革基金會備份。
